臺灣高等法院刑事判決　　　　　　　100年度侵上訴字第216號
上　訴　人　臺灣板橋地方法院檢察署檢察官
被　　　告　陳郁軒
指定辯護人　本院公設辯護人李廣澤
上列上訴人因被告妨害性自主等案件，不服臺灣板橋地方法院10
0年度侵訴字第17號，中華民國100年8月5日第一審判決（起訴案
號：臺灣板橋地方法院檢察署99年度偵緝字第3187號），提起上
訴，本院判決如下：
    主  文
上訴駁回。
    事  實                                                                
一、陳郁軒係成年人，於民國（下同）96年間，經由朋友介紹認
    識當時12歲以上、未滿18歲之少年A女（代號990906號，82
    年5月生，真實姓名年籍詳卷，下稱A女），並於97年11月間
    成為男女朋友，A女於98年11月間離家後，與陳郁軒同住於
    其新北市○○區○○街101巷7號3樓內，迄於99年1月間，A
    女經其父（代號990906A號，真實姓名年籍詳卷，下稱A父）
    尋獲返家後，陳郁軒為使A女與其繼續同住，竟基於剝奪A女
    行動自由之犯意，於99年4月15日18時許，至A女位於新北市
    土城區住處（真實住址詳卷）附近等候A女，於發現A女時，
    即徒手拉扯A女頭髮，復取出隨身攜帶之刀子（無證據證明
    為管制性刀械）在A女面前揮舞，並對A女恫稱：若不跟他走
    ，就要對A女不利等語，以此加害生命、身體之事恐嚇A女，
    使A女心生畏懼，致生危害於安全，並因而被迫與陳郁軒返
    回其位於新北市○○區○○路1段313巷1弄8號3樓居所，嗣A
    女在該處表達欲返家之意後，陳郁軒乃承前犯意，對A女恫
    稱：回去的話就試試看等語，並拉住A女，復拿出刀子在A女
    面前揮舞，續以此加害生命、身體之事恐嚇A女，使A女心生
    畏懼，致生危害於安全，並因而不敢離開該處。迨至同晚陳
    郁軒睡覺後，A女始趁隙逃離。
二、案經A女、A父訴由臺灣板橋地方法院檢察署檢察官偵查起訴
    。
    理  由
壹、有罪部分
一、被告以外之人於審判外之陳述，雖不符刑事訴訟法第159條
    之1至第159條之4之規定，而經當事人於審判程序同意作為
    證據，法院審酌該言詞陳述或書面陳述作成時之情況，認為
    適當者，亦得為證據。當事人、代理人或辯護人於法院調查
    證據時，知有同法第159條第1項不得為證據之情形，而未於
    言詞辯論終結前聲明異議者，視為有前項之同意，此據同法
    第159條之5規定甚明。本件被告被訴妨害自由部分，就以下
    實體所認定之證據，如屬傳聞證據，因公訴人、被告及公設
    辯護人均先後於本院準備程序中及審判期日表示無意見，且
    迄至言詞辯論終結前亦未再聲明異議，而本院審酌上開證據
    資料製作時之情況，尚無違法不當之瑕疵，且為證明本件犯
    罪事實所必要，均應認為有證據能力。
二、上揭犯罪事實，業據被告陳郁軒於原審法院審理時及本院審
    理時坦承不諱在卷（見原審卷第115頁反面，本院卷第39頁
    反面、第40頁正面、第53頁反面、第55頁反面至第56頁），
    核與證人即被害人A女於偵查中及原審證述如何於上開時地
    因遭被告以上述之方式逼迫，致不得不隨同被告前往其上揭
    住處等情節大致相符（見99年度他字第5221號卷第28、29頁
    、第45、46頁，原審卷第110頁反面至第112頁），並有被告
    於99年4月17日在證人林銘同及曾慶裕之見證下，出具承諾
    書乙紙，保證與A女斷絕來往，不再對A女有何騷擾等情，此
    據證人林銘同、曾慶裕於偵查時證述在卷（見第30頁、第48
    頁），且有該承諾書影本乙份在卷可考，是被告上揭自白，
    核與事實相符。本件事證明確，被告犯行，堪予認定。
三、按刑法第302條之妨害自由罪，係妨害他人自由之概括的規
    定，故行為人具有一定目的，以非法方法剝奪人之行動自由
    者，除法律別有處罰較重之規定（例如略誘及擄人勒贖等罪
    ），應適用各該規定處斷外，如以使人行無義務之事，或妨
    害人行使權利為目的，而其強暴脅迫復已達於剝奪人行動自
    由之程度，即祇成立本罪，不應再依同法第304條論處。誠
    以此項使人行無義務之事，或妨害人行使權利之低度行為，
    應為非法剝奪人之行動自由之高度行為所吸收，不能以其目
    的係在使人行無義務之事，或妨害人行使權利，認為係觸犯
    刑法第302條第1項及第304條第1項之二罪名，而依同法第55
    條從一重處斷（最高法院93年度台上字第3309號判決要旨參
    照）。又刑法第302條第1項之剝奪他人行動自由罪，以私行
    拘禁或以其他非法方法，剝奪人之行動自由為要件。所謂非
    法方法，當包括強暴、脅迫、恐嚇等足以剝奪他人行動自由
    之情形在內。故剝奪他人行動自由所實施之非法方法，縱合
    於刑法第305條恐嚇危害安全之情形，仍應視為剝奪他人行
    動自由之部分行為，不應再論以該恐嚇危害安全罪。查被告
    於上開時、地，以徒手拉扯及持刀揮舞方式為不讓A女離去
    ，並出言恫嚇A女之手段，迫使A女與其返回上開居所，且於
    A 女表示欲返家時，出言恐嚇及持刀揮舞，使之無法離去，
    則被告上開行為，已達剝奪行動自由之程度，應僅成立刑法
    第302條第1項之剝奪他人行動自由罪，不另構成刑法第304
    條第1項之強制罪及同法第305條之恐嚇危害安全罪，是核被
    告所為，係犯刑法第302條第1項之剝奪他人行動自由罪。而
    被害人A女係82年5月出生，有其年籍資料在卷可考，是被害
    人A女於本案發生時係12歲以上、未滿18歲之少年，被告為
    滿20歲之成年人，故意對少年A女犯罪，應依兒童及少年福
    利法第70條第1項前段規定加重其刑。又被告於上述時間所
    為之妨害自由犯行，乃在密接時空下所為，各次舉動之獨立
    性甚低，應論以接續犯之實質一罪。原審以被告上述犯行，
    事證明確，援引兒童及少年福利法第70條第1項前段、刑法
    第11條、第302條第1項、第41條第1項前段、刑法施行法第1
    條之1之規定，並審酌被告僅因男女關係聚合因素，不思正
    途為之，竟攜帶不詳刀具以揮舞、恫嚇及妨害自由方式，迫
    使被害人隨其前往住處，手段非輕，損及被害人人身自由與
    安全，對社會治安所生危害非輕，惟犯後已知所悔悟，坦承
    犯行之犯後態度，暨其素行、犯罪動機、目的、犯罪手段等
    一切情狀，量處有期徒刑6月，並諭知易科罰金之折算標準
    ；且以被告持以供犯罪所用之物，未據扣案，復無證據證明
    其仍復存在，上開物品又無證據證明為違禁物，為免將來執
    行之困難，爰不併宣告沒收，併於判決理由內敘明。經核認
    事用法並無違誤。檢察官上訴意旨僅以：「審酌告訴人A 女
    、A父被害情節暨其等請求上訴書狀所述之理由，審酌原審
    量刑適當與否，而為適法之判決。」等語，並未具體指摘原
    審就此部分究如何量刑不當，空言指摘原審此部分判決不當
    ，尚難認有理由，應予駁回。
貳、無罪部分
一、公訴意旨另以：被告陳郁軒明知A女係14歲以上未滿16歲之
    女子，竟基於對於14歲以上未滿16歲之女子為性交行為之單
    一犯意，於97年11月間起至98年5月28日止，在其當時位於
    新北市○○區○○街101巷7號3樓住處內，經徵得A女之同意
    後，接續以其性器官插入A女性器官之方式，與A女為性交行
    為10幾次得逞。因認被告此部分涉犯刑法第227條第3項之對
    於14歲以上未滿16歲之女子為性交罪嫌云云。
二、按刑事訴訟法第154條第2項規定：「犯罪事實應依證據認定
    之，無證據不得認定犯罪事實。」，同法第310條第1款規定
    ：「有罪之判決書應於理由內記載認定犯罪事實所憑之證據
    及其認定之理由」，是依上開規定，刑事判決書應記載主文
    與理由，於有罪判決書方須記載犯罪事實，並於理由內記載
    認定犯罪事實所憑之證據及其認定之理由。而所謂認定犯罪
    事實所憑之「證據」，即為該法第154條第2項規定之「應依
    證據認定之」之「證據」。職是，有罪判決書理由內所記載
    據以確定具體刑罰權有無之事實所憑之證據，自須經嚴格證
    明，另外涉及僅須自由證明事項，即不限定有無證據能力之
    證據，及彈劾證人信用性可不具證據能力之彈劾證據。倘法
    院審理結果，認為不能證明被告犯罪，而為無罪之諭知，在
    無罪判決書內，因檢察官起訴之事實，法院審理結果，認為
    被告之犯罪不能證明，而為無罪之諭知，則被告並無檢察官
    所起訴之犯罪事實存在，即無刑事訴訟法第154條第2項所規
    定「應依證據認定之」犯罪事實存在，則依刑事訴訟法第
    308 條前段規定，無罪之判決書只須記載主文及理由，而理
    由之論敘，僅須與卷內所存在之證據資料相符，且與經驗法
    則、論理法則無違即可，所使用之證據並不以具有證據能力
    之證據為限，即使不具證據能力之傳聞證據，亦非不得資為
    彈劾證據使用。故無罪之判決書，就傳聞證據是否例外具有
    證據能力，本無須於理由內論敘說明（最高法院100年度台
    上字第2980號判決要旨參照）。依上，本件被告既經本院認
    定此部分犯罪不能證明，就此部分無罪之判決即不再論述所
    援引有關證據之證據能力，合先敘明。
三、按犯罪事實應依證據認定之，無證據不得認定犯罪事實；又
    不能證明被告犯罪者，應諭知無罪之判決，而檢察官就被告
    犯罪事實，應負舉證責任，並指出證明方法，刑事訴訟法第
    154條第2項、第301條第1項及第161條第1項分別定有明文。
    是以，檢察官對於起訴之犯罪事實，應負提出證據及說服之
    實質舉證責任。倘其所提出之證據，不足為被告有罪之積極
    證明，或其闡明之證明方法，無從說服法官以形成被告有罪
    之心證，基於無罪推定之原則，自應為被告無罪判決之諭知
    （最高法院92年臺上字第128號判例參照）。而所謂認定犯
    罪事實之證據，係指足以認定被告確有犯罪行為之積極證據
    而言，該項證據自須適合於被告犯罪事實之認定，始得採為
    斷罪資料，如未能發現相當證據，或證據不足以證明，自不
    能以推測或擬制之方法，以為裁判之基礎（參照最高法院29
    年上字第3105號、40年臺上字第86號及30年上字第816號判
    例意旨）。又按告訴人之指訴，係以使被告受刑事訴追為目
    的，是以告訴人之指訴為證據方法，除其指訴須無瑕疵，且
    應有查與事實相符之佐證，始得資為判決之基礎（最高法院
    52年台上字第1300號及61年台上字第3099號判例要旨參照）
    。而所謂無瑕疵，係指被害人所為不利被告之陳述，與社會
    上一般生活經驗或卷存其他客觀事實並無矛盾而言；另所謂
    就其他方面調查認與事實相符，非僅以所援用之旁證足以證
    明被害結果為已足，尤須綜合一切積極佐證，除認定被告確
    為加害人之可能外，在推理上無從另為其他合理原因之假設
    ，有一不合於此，即不能以被害人之陳述作為論斷之證據。
    是以事實審法院倘已踐行完畢調查證據之程序後，仍無法形
    成「被告確有該當各該構成要件所欲處罰之構成要件事實」
    之確信時，即應依刑事訴訟法上「罪疑利益歸於被告（亦即
    ，倘有懷疑則從被告之利益作解釋）」之證據法則，逕為被
    告有利之認定。
四、公訴人據以認定被告涉犯此部分罪嫌，無非係以：被告於偵
    查中之供述、證人即告訴人A女、告訴人A父、證人林銘同、
    曾慶裕、被告之祖父母謝章興、陳含笑於偵查中之證述，並
    有承諾書1紙、涉嫌妨害性自主案被害人代號與真實姓名對
    照表、全戶戶籍資料（完整姓名）查詢結果各1紙等為其主
    要論據。
五、訊據被告固供承有於97年11月間至98年5月28日，與A女同住
    於其位於新北市○○區○○街101巷7號3樓住處內之事實，
    然矢口否認有對於14歲以上未滿16歲之A女為性交犯行，並
    辯稱：伊與A女同居期間並無發生性關係，當時A女是伊女朋
    友，A女是怕他父親打他才來跟伊同住，伊知道與未滿18 歲
    發生性關係罪很重，所以沒有要求A女與伊發生性關係，只
    有親嘴、擁抱而已云云。經查：證人即告訴人A女於99年9
    月6日偵查中及原審100年7月22日審理時固指、證述有與被
    告於97年11月間至98年5月28日期間在上開地點有發生性交
    10 餘次，嗣於99年1、2月與被告分手云云（見同上他字卷
    第28 、29頁、原審卷第109至112頁），然被告於警詢及偵
    審時始終否認有於上揭時地與告訴人A女發生性交行為。而
    查被告於99年1、2月間與告訴人A女分手後，嗣於99年4月15
    日以上述之方式強逼告訴人A女至其上揭住處，而妨害告訴
    人A女之行動自由等事實，已如前述，而被告於99年4月17日
    ，雖依告訴人A父之要求出具承諾書乙紙，然其上內容僅載
    稱被告保證與A女斷絕來往，不再對A女友何騷擾等情，未有
    隻字片語提及被告曾對告訴人A女有何性交之不當行為；而
    要被告對此為如何之承諾等情，以被告已與告訴人A女分手
    ，而被告竟仍強欲告訴人A女再行前往其住處與其同住，致
    遭告訴人A女指述妨害其行動自由，被告並因而依告訴人A父
    之要求出具上揭承諾書乙紙，茍被告有於之前與告訴人A女
    同住期間，確曾對未滿16歲之A女為不當之性交行為，何以
    於該承諾書上未有何隻字片語提及被告對此應為如何之承諾
    ，嗣告訴人A女於99年8月3日因遭被告毆打成傷，向臺北縣
    政府（現改為新北市政府）警察局土城分局金城派出所對被
    告提出傷害告訴時，亦未同時指稱有遭被告性侵害乙事，遲
    至99年8月10日始由告訴代理人A父具狀向檢察官提出告訴，
    指訴被告略誘當時未滿16歲之A女離家，並於A女未滿16歲前
    ，與A女發生性交行為，有刑事告訴狀在卷可參（見同上他
    字卷第1至8頁）。惟查依告訴人A女於偵查時證述：伊於97
    年11月間開始與被告交往時，被告並無要伊離家出走，直到
    98年11月間，被告叫伊搬出去住，他說會養伊，因為伊跟被
    告是男女朋友關係，加上被告一直說，所以伊就決定搬出去
    住，但被告都沒有用強暴、脅迫的方式，被告沒有不准伊回
    家或與父母、家人聯絡，伊沒有跟父母、家人聯絡是因為伊
    怕被罵等語（見同上他字卷第27頁正面、第28頁正面），是
    告訴人A父指訴被告略誘當時未滿16歲之A女離家，並與未滿
    16 歲之A女發生性交行為等情，非無誇大事實之嫌，其指訴
    是否與事實相符，已非無疑。再告訴人A女另指訴被告涉嫌
    強盜等案，而於99年8月27日偵查時證述原與被告是男女朋
    友，交往一年多了，99年2、3月份與被告分手後，2月到8月
    間被告會打伊，叫伊跟他走，若是不跟他走，他會對我動粗
    等語，然經檢察官訊以：「有無其他補充？」時，其仍證稱
    ：「沒有。」等語（同見99年度偵字第21522號卷第55、56
    頁），復仍未指述被告有與其為性交行為，茲告訴人A女及A
    父於事隔一年餘始具狀指訴被告有於上開時間對未滿16歲之
    A 女為性侵害犯行，惟除告訴人A女之片面指訴外，並未舉
    出何具體事證以資證明A女有遭被告性侵害之情，且告訴人A
    女於案發時亦未經及時採集下體分泌物以供比對是否與被告
    DNA相符是本件告訴人A女片面之指訴，而並無何具體證據足
    資佐證確與事實相符，自尚難僅憑告訴人A女片面之指訴而
    無何補強證據即認被告涉有此部分犯行。至被告雖於偵審時
    自承與A 女有親嘴、擁抱行為等語（見同上他字卷第47頁）
    ，暨縱如檢察官上訴意旨所指「兩人同居半年以上，更係同
    房居住，現今社會性開放程度甚高，尤其青少年之間更係如
    此」云云，然本案被告既始終否認有於上開時間與告訴人A
    女為性交行為，且查無何具體證據以資證明二人間於上開時
    間確有性交行為，自難遽依臆測之詞而認被告有於上開時地
    與未滿16歲之A女為性交行為。
六、綜上所述，被告堅詞否認有於上開期地對未滿16歲之告訴人
    A女為性侵害犯行，而告訴人A女所為之指訴並無何積極證據
    足資證明確與事實相符，自難僅憑告訴人A女上揭片面且存
    有重大瑕疵之指述，即認被告有對告訴人A女為性侵害犯行
    ，本件依檢察官所舉事證及調查所得證據，尚不足以使本院
    形成被告涉有公訴人所指訴之妨害性自主犯行之確信。此外
    ，復查無其他積極證據足資證明被告涉有公訴人指訴之對於
    14 歲以上未滿16歲之A女為性侵害犯行，被告所辯並無對未
    滿16歲之A女為性侵害犯行等語，應堪採信。被告犯罪尚屬
    不能證明，原審因而以不能證明被告犯罪，而為被告無罪之
    諭知，經核並無不合，檢察官依告訴人A女及A父之請求提起
    上訴，其上訴意旨仍執前詞，逕依告訴人A女之指述，及被
    告供承有與A女摟抱、親吻等行為，A女離家與被告同居，兩
    人關係匪淺，被告對A女有極高之控制欲，兩人又同居半年
    以上，更係同房居住，現今社會性開放程度甚高，尤其青少
    年之間更係如此，若謂兩人未曾發生性行為，顯然違反常人
    之經驗法則，而指摘原審判決被告此部分無罪係屬不當，惟
    此乃臆測、推論之詞，要難採信，已如上述，是檢察官此部
    分上訴，為無理由，亦應予駁回。
據上論斷，應依刑事訴訟法第368條，判決如主文。
本案經檢察官楊秀琴到庭執行職務。
中    華    民    國  100     年    10    月    26    日
            刑事第七庭    審判長法  官  溫耀源
                                法  官  王復生
                                法  官  張傳栗
以上正本證明與原本無異。
如不服本判決，應於收受送達後10日內向本院提出上訴書狀，其
未敘述上訴之理由者並得於提起上訴後10日內向本院補提理由書
（均須按他造當事人之人數附繕本）「切勿逕送上級法院」。
                                書記官  林月蓉
中    華    民    國  100     年    10    月    26    日
附錄：本案論罪科刑法條全文
中華民國刑法第302條
（剝奪他人行動自由罪）
私行拘禁或以其他非法方法，剝奪人之行動自由者，處 5 年以
下有期徒刑、拘役或 3 百元以下罰金。
因而致人於死者，處無期徒刑或 7 年以上有期徒刑，致重傷者
，處 3 年以上 10 年以下有期徒刑。
第 1 項之未遂犯罰之。